【裁判字號】    95,易,1553
【裁判日期】    950928
【裁判案由】    恐嚇取財
【裁判全文】
臺灣臺中地方法院刑事判決              95年度易字第1553號
公  訴  人  臺灣臺中地方法院檢察署檢察官
被      告  甲○○
上列被告因恐嚇取財案件，經檢察官提起公訴（95年度偵字第10
907號）及移送併辦（95年度偵字第14294號），本院合議庭裁定
由受命法官獨任進行簡式審判程序，判決如下：
    主  文
甲○○幫助連續意圖為自己不法之所有，以恐嚇使人將本人之物
交付，處有期徒刑肆月，如易科罰金，以銀元參佰元即新台幣玖
佰元折算壹日。
    犯罪事實
一、甲○○可預見金融機構帳戶係個人理財之重要工具，且關係
    個人財產、信用之表徵，如交予他人使用，或經不詳年籍姓
    名之人無故蒐集他人之存摺、金融卡、密碼等帳戶資料，有
    供作財產犯罪用途之可能，對於提供帳戶雖無引發他人萌生
    犯罪之確信，但仍不顧他人所可能遭害之危險，竟基於縱若
    有人持其存摺、密碼後，自行或轉交他人用以實施犯罪，供
    作被害人匯款之用，仍不違背其本意之幫助使用其帳戶者向
    他人恐嚇取財之不確定故意，於民國95年3 月27日15時許，
    在臺中縣梧棲鎮○○路之童綜合醫院內之便利商店前，將其
    於95年3 月22日在臺中縣梧棲鎮○○路臺中港郵局所開設帳
    號00000000000000號帳戶之存摺資料，以新臺幣（下同）7,
    000元之代價，售予真實姓名年籍不詳之成年男子使用，並
    告以密碼，容許他人藉其帳戶資料以遂行財產犯罪。嗣該真
    實姓名年籍不詳之成年男子取得甲○○所有上開帳戶資料後
    ，即與其所屬之詐欺集團成員，共同基於意圖為自己不法所
    有之概括犯意聯絡，先於95年3月29日11時30分許，撥打電
    話予湯懷澤，向湯懷澤恐嚇稱：「其女積欠地下錢莊35萬元
    ，如不先匯款5萬元，將對其女不利」云云，至湯懷澤心生
    恐懼，而於同日12時41分許，匯款5萬元至甲○○前開臺中
    港郵局帳戶；復於95年3月29日同日下午3時30分許，由一真
    實姓名年籍不詳之成年男子，撥打電話予乙○○，向乙○○
    恐嚇稱：「其子積欠債務25萬元，如不先行匯款，將對其子
    斷手斷腳」云云，致乙○○心生恐懼，而於同日下午前往郵
    局，匯款4萬元至上開甲○○臺中港郵局帳戶。嗣湯懷澤、
    乙○○察覺有異發現受騙，報警處理後始查悉上情。
二、案經臺中縣警察局清水分局報請臺灣臺中地方法院檢察署檢
    察官偵查起訴及移送併辦。
    理  由
一、按本件被告甲○○所犯係死刑、無期徒刑、最輕本刑為3年
    以上有期徒刑以外之罪，其於準備程序就前揭被訴事實為有
    罪之陳述，經受命法官告知簡式審判程序之旨，並聽取其與
    公訴人之意見後，本院認無不得或不宜改依簡式審判程序進
    行之處，爰依刑事訴訟法第273條之1第1 項，裁定本件由受
    命法官獨任進行簡式審判程序，合先敘明。
二、訊據被告對其於上揭時地，將其所開立上開臺中港郵局帳戶
    之存摺等資料，提供予真實姓名年籍不詳之成年男子使用之
    犯罪事實坦承不諱，且該真實姓名年籍不詳之成年男子及其
    所屬犯罪集團成員所為之前述恐嚇取財犯行，亦據被害人湯
    懷澤、乙○○分別於警、偵訊中指訴及證述綦詳，並有中華
    郵政公司豐原郵局函覆之被告甲○○開戶資料及帳戶交易明
    細往來影本、被害人湯懷澤郵政國內匯款執據、台北市政府
    警察局信義分局受理刑事案件報案三聯單及台南縣警察局受
    理刑事案件報案三聯單各一份附卷可稽。又按刑法上之故意
    ，分直接故意（確定故意）與間接故意（不確定故意），「
    行為人對於構成犯罪之事實，明知並有意使其發生者」為直
    接故意，「行為人對於構成犯罪之事實，預見其發生而其發
    生並不違背其本意者」為間接故意；一般人至銀行開設帳戶
    並非難事，如非為詐欺或恐嚇取財犯罪等不法目的，依常情
    並無捨棄自己帳戶而迂迴收受他人帳戶使用之理，是被告對
    於該真實姓名年籍不詳之成年男子可能將其帳戶用來作為恐
    嚇取財等非法用途上，應有所預見，且不違背其本意，其竟
    仍提供其帳戶予該真實姓名年籍不詳之成年男子使用，足見
    該真實姓名年籍不詳之成年男子將被告帳戶用來作為恐嚇取
    財之用，為被告所容認及允許。另查銀行帳戶可供款項之存
    匯、提領，係一般人均可輕易申請開設，並無任何資格條件
    之限制，且金融存款帳戶，事關存戶個人財產權益之保障，
    其與存戶印鑑章、提款卡結合，專屬性、私密性更形提高；
    除非本人或與本人具密切關係之人，難認有何理由可自由流
    通使用該存摺；一般人亦均有應妥為保管存摺或提款卡，以
    防止存摺或提款卡被他人冒用之認識，縱有特殊情況偶有將
    存摺、提款卡交付他人之需，亦必深入瞭解其用途後始行提
    供使用，實乃吾人日常生活經驗與事理；且存摺、提款卡等
    有關個人財產、身分之物品，如淪落不明人士手中，極易被
    利用為與財產犯罪有關之犯罪工具；而與他人於身分上不具
    密切關係之人，竟要求他人提供帳戶以為使用，此等行為，
    客觀上已屬可疑，且顯係供為某非正當資金進出使用，而隱
    瞞其流程及行為人身分曝光之不法意圖亦可預見；若此之社
    會現實，衡係一般人本於日常生活經驗即可體察，本件被告
    對此自亦難諉為不知，是被告提供其所開設之帳戶時，應有
    幫助他人犯恐嚇取財罪之不確定故意，堪可認定。綜此，本
    件事證至臻明確，被告幫助恐嚇取財犯行，洵堪認定。
三、新舊法之比較：
    被告行為後，刑法業於94年1月7日修正，同年2月2日公布，
    於95年7月1日施行。按行為後法律有變更者，適用行為時之
    法律，但行為後之法律有利於行為人者，適用最有利於行為
    人之法律，現行刑法第2條第1項訂有明文。此條規定乃與刑
    法第1條罪刑法定主義契合，而貫徹法律禁止溯及既往原則
    ，係規範行為後法律變更所生新舊法律比較適用之準據法，
    是刑法第2條本身雖經修正，但刑法第2條既屬適用法律之準
    據法，本身尚無比較新舊法之問題，應一律適用裁判時之現
    行刑法第2條規定，以決定適用之刑罰法律，先予辨明。又
    以本次刑法修正之比較新舊法，應就罪刑有關之共犯、未遂
    犯、想像競合犯、牽連犯、連續犯、結合犯，以及累犯加重
    、自首減輕暨其他法定加減原因（如身分加減）與加減例等
    一切情形，綜其全部罪刑之結果而為比較，有最高法院95
    年5月23日95年度第8次刑庭會議決議可資參照。經查：
  (一)刑法第346條第1項恐嚇取財罪，法定刑得併科銀元1千元以
    下罰金，依修正後刑法施行法增訂第1條之1：「中華民國94
    年1月7日刑法修正施行後，刑法分則編所定罰金之貨幣單位
    為新臺幣。94年1月7日刑法修正時，刑法分則編未修正之條
    文定有罰金者，自94年1月7日刑法修正施行後，就其所定數
    額提高為30倍。但72年6月26日至94年1月7日新增或修正之
    條文，就其所定數額提高為3倍」及刑法第33條第5款修正為
    ：「主刑之種類如下：五、罰金：新臺幣一千元以上，以百
    元計算之」等規定觀之，依修正後之法律，刑法第346條第1
    項恐嚇取財罪所得科處之罰金刑最高為新臺幣3萬元、最低
    為新臺幣1千元，然依被告行為時之刑罰法律，即罰金罰鍰
    提高標準條例第1條前段規定之提高倍數10倍及修正前刑法
    第33條第5款規定之罰金最低額1元計算，則刑法第346條第1
    項之恐嚇取財罪所得科處之罰金最高為銀元1萬元，最低額
    為銀元10元，若換算為新臺幣，最高額雖與新法同為新臺幣
    3萬元，然最低額僅為新臺幣30元。因此，比較上述修正前
    、後之刑罰法律，自以被告行為時關於科處罰金刑之法律較
    有利於被告。
  (二)刑法第30條關於幫助犯之規定，於95年7月1日施行前之規定
    為：「幫助他人犯罪者，為從犯。雖他人不知幫助之情者，
    亦同。從犯之處罰，得按正犯之刑減輕之。」，修正施行後
    之規定則為：「幫助他人實行犯罪行為者，為幫助犯。雖他
    人不知幫助之情者，亦同。幫助犯之處罰，得按正犯之刑減
    輕之。」，揆諸本條之修正理由係為確認幫助犯採共犯從屬
    性說之「限制從屬形式」，並避免「從犯」之不同解讀，而
    將「從犯」修正為「幫助犯」，並明示幫助犯之成立，亦以
    被幫助者著手犯罪之實行，且具備違法性為必要，而將條文
    文字修正為「幫助他人實行犯罪行為者，為幫助犯」。被告
    單純提供帳戶供恐嚇取財集團作為被害人匯款之使用，既評
    價為幫助恐嚇取財的行為，而上開修正亦僅著眼於觀念的釐
    清，則適用修正施行前之刑法第30條規定論擬，並無不利於
    被告的情形。
  (三)刑法第41條第1項前段規定，於95年7月1日施行前之規定為
    ：「犯最重本刑為五年以下有期徒刑以下之刑之罪，而受六
    個月以下有期徒刑或拘役之宣告，因身體、教育、職業、家
    庭之關係或其他正當事由，執行顯有困難者，得以一元以上
    三元以下折算一日，易科罰金。」；又被告行為時之易科罰
    金折算標準，修正前罰金罰鍰提高標準條例第二條（現已刪
    除）規定，就其原定數額提高為1百倍折算1日，則本件被告
    行為時之易科罰金折算標準，應以銀元1百元、2百元、3 百
    元折算1日，經折算為新臺幣後，應以新臺幣3百元、6百元
    、9百元折算為1日。修正施行後之規定則為：「犯最重本刑
    為五年以下有期徒刑以下之刑之罪，而受六個月以下有期徒
    刑或拘役之宣告者，得以新臺幣一千元、二千元或三千元折
    算一日，易科罰金。」比較修正前後之易科罰金折算標準，
    以被告行為時關於易科罰金之規定，較有利於被告。
  (四)綜合上述各條文修正前、後之比較，揆諸前揭最高法院決議
    及修正後刑法第2條第1項前段、後段規定之「從舊、從輕」
    原則，被告自應適用其行為時之法律，即修正前刑法之相關
    規定、罰金罰鍰提高標準條例第1條前段及修正前罰金罰鍰
    提高標準條例第2條規定，予以論處。
四、按刑法上之幫助犯，係對於犯罪與正犯有共同之認識，而以
    幫助之意思，對於正犯資以助力，而未參與實施犯罪之行為
    者而言（最高法院88年度臺上字第1270號判決意旨參照）。
    次按連續幫助與幫助連續原屬有別，如基於概括犯意，多次
    幫助他人犯罪，為連續幫助；如以一幫助行為，幫助他人連
    續犯罪，則為幫助連續，就幫助犯言，僅有一次之犯罪行為
    （最高法院86年度臺上字第5680號、87年度臺上字第3865號
    判決參照）。經查該真實姓名年籍不詳之成年男子及其所屬
    詐欺集團成員，於取得被告上開臺中港郵局帳戶後，基於意
    圖為自己不法所有之概括犯意聯絡，先後以電話恐嚇湯懷澤
    、乙○○二人，致其二人均心生恐懼，因而分別匯款至被告
    甲○○上揭臺中港郵局帳戶，核該真實姓名年籍不詳之成年
    男子及其所屬詐欺集團成員所為，係犯刑法第346條第1項之
    恐嚇取財既遂罪。其先後2次恐嚇取財之犯行，時間緊接，
    所犯構成要件相同，顯係基於概括犯意反覆為之，為連續犯
    ，依修正前刑法第56條之規定，論以一連續恐嚇取財罪。被
    告基於幫助他人實施恐嚇取財之不確定故意，以一提供前揭
    帳戶資料予該真實姓名年籍不詳之成年人，為其恐嚇取財犯
    行提供助力，核其所為係犯修正前刑法第30條第1項前段、
    第346條第一項之幫助連續恐嚇取財罪。公訴意旨雖未論及
    被告所幫助之該詐欺取財集團詐騙被害人乙○○部分之犯行
    ，惟此部分與前開已起訴並經論罪之部分，就被告而言係同
    一幫助行為所生之犯罪事實，屬實質上一罪，且經公訴人移
    送併辦，本院自應併予審理，附此敘明。被告幫助他人犯罪
    ，為從犯，應依修正前刑法第30條第2項之規定，按正犯之
    刑減輕之。
    爰審酌被告係具有社會歷練之成年人，對於詐騙集團收受他
    人帳戶以遂行詐騙目的之手法，應知之甚詳，竟提供帳戶予
    不法份子使用，非惟幫助行恐嚇取財者遂行取財目的，同時
    使其得以隱匿其真實身分，減少遭查獲之風險，愈使其肆無
    忌憚，加深犯罪之猖獗，且本案被害人湯懷澤、乙○○確因
    遭恐嚇而受有上開匯入被告帳戶金額之損害，惟念及被告本
    身並未實際參與
    本件恐嚇取財之犯行，責難性較小，所生危害非鉅，且於本
    院審理中坦承犯行，犯後態度尚稱良好，並與其一被害人湯
    懷澤達成和解，取得諒解等一切情狀，量處如主文所示之刑
    ，並依修正前刑法第41條第1項前段及修正前罰金罰鍰提高
    標準條例第2條之規定，諭知易科罰金之折算標準，以資懲
    儆。
據上論斷，應依刑事訴訟法第273條之1第1項、第299條第1項前
段，刑法第2條第1項前段、第346條第1項、（修正前，下同）第
30條第1項前段、第2項、第41條第1項前段，罰金罰鍰提高標準
條例第1條前段、（修正前）第2條，現行法規所定貨幣單位折算
新臺幣條例第2條，判決如主文。
本案經檢察官丙○○到庭執行職務
中    華    民    國    95    年    9     月    28    日
                  臺灣臺中地方法院刑事第五庭
                      法  官  吳崇道
以上正本證明與原本無異。
如不服本判決，應於判決送達後10日內，向本院提出上訴狀，上
訴於臺灣高等法院臺中分院(須附繕本)。
                      書記官  黃舜民
中    華    民    國    95    年    9     月    28    日
附錄本案論罪科刑法條
中華民國刑法第346條：
意圖為自己或第三人不法之所有，以恐嚇使人將本人或第三人之
物交付者，處6月以上5年以下有期徒刑，得併科1千元以下罰金
。
以前項方法得財產上不法之利益，或使第三人得之者，亦同。
前二項之未遂犯罰之。


司法院資訊處製作；財團法人民間司法改革基金會備份。
